【裁判字號】    98,重訴,16
【裁判日期】    980911
【裁判案由】    確認買賣關係不存在
【裁判全文】
臺灣嘉義地方法院民事判決              98年度重訴字第16號
原      告  第一商業銀行股份有限公司
法定代理人  丙○○
訴訟代理人  林俊欽律師
被      告  乙○○
                        巷20.
訴訟代理人  嚴庚辰律師
            林琦勝律師
被      告  丁○○
                        號
上列當事人間確認買賣關係不存在等事件，經本院於民國98年8
月28日言詞辯論終結，判決如下：
    主  文
原告之訴駁回。
訴訟費用由原告負擔。
    事實及理由
一、原告起訴主張：被告丁○○自民國96年7月間起擔任訴外人
    即主債務人陞鈦鋼鐵股份有限公司（下稱陞鈦公司）連帶保
    證人，向原告借得11筆款項，詎主債務人陞鈦公司就其中7
    筆於97年底屆期之借款未依約清償，經多次催討拒不履行，
    嗣原告查知時任陞鈦公司董事長之被告丁○○，已於97年12
    月5日將其所有坐落嘉義縣水上鄉○○○段473之17、474之1
    4、474之30、474之34及474之35地號共5筆土地（下稱系爭
    土地）以買賣為原因移轉登記予被告乙○○。被告乙○○雖
    稱資金來自訴外人戊○○，然戊○○亦為借款連帶保證人且
    屢經傳訊未到庭，原告質疑其出資者身分及出資能力，而證
    人甲○○證言不足證明資金為戊○○所有，否認被告提出之
    現金支出傳票影本及土地貸款繳息簽收單之真實性。系爭土
    地早於96年1月間，即已共同設定最高限額抵押權新臺幣（
    下同）504萬元予嘉義縣水上鄉農會，原告質疑被告間之買
    賣關係是被告丁○○為脫免保證債務，而與被告乙○○基於
    通謀虛偽意思表示成立之假買賣，爰依民法第87條第1項規
    定，訴請判決如先位聲明。縱認被告間買賣行為屬實，被告
    乙○○知悉被告丁○○向前手買受價款，以及系爭土地經設
    定抵押等情，揆諸債務人財產為其債務總擔保，被告間所為
    買賣恐有損及原告債權可能，爰依民法第244條第2項規定，
    訴請判決如備位聲明等語。並為(一)先位聲明：確認被告間就
    系爭土地買賣關係不存在；被告乙○○應將系爭土地所有權
    移轉登記塗銷。(二)備位聲明：被告間就系爭土地買賣暨所有
    權移轉登記行為應予撤銷；被告乙○○應將系爭土地所有權
    移轉登記塗銷。
二、被告乙○○答辯以：被告丁○○願出賣系爭土地，被告乙○○知悉此事即表達購買意願，經磋商合意價金為500萬元，
    於97年11月20日先交付定金50萬元，再於同年12月5日簽訂
    契約當日交付定金50萬元後，辦理系爭土地移轉登記手續，
    嗣被告乙○○欲向嘉義縣水上鄉農會辦理轉貸事宜，卻因系
    爭土地已遭原告查封無法辦理，被告乙○○所給付之賣賣價
    金是向訴外人戊○○所借，目前系爭土地貸款本息皆由被告
    乙○○交付被告丁○○代為繳納，避免土地遭法院拍賣，被
    告間就系爭土地並非假買賣。被告乙○○對於被告丁○○與
    銀行往來資金關係毫不知情，本件並無詐害債權事由等語。
    並為答辯聲明：駁回原告之訴。
三、被告丁○○則以：被告丁○○為陞鈦公司董事長，因營業需
    要向原告借款，又因支付票款急需現金，為籌措資金因應公
    司需求，並減輕自身每月繳交貸款財務負擔，不得已將系爭
    土地以較低價格賣給被告乙○○。近來鋼筋價格起伏不定，
    雖有時週轉不靈，並無積欠原告利息未繳或支票跳票情形，
    被告丁○○在借款期限將屆前依原告指示準備續約借款資料
    ，原告卻一直拖延，若原告告知不願續約，被告丁○○可向
    其他銀行辦理借款還清與原告借款，當不致遭原告查封陞鈦
    公司戶頭，亦不會發生跳票情形，公司仍可繼續經營，更不
    會發生本件訴訟。陞鈦公司在遭原告查封前支票兌現一切正
    常，若被告丁○○欲作假買賣脫免債務，公司又何需苦苦經
    營至遭原告查封發生跳票情事等語置辯。並為答辯聲明：駁
    回原告之訴。
四、原告主張被告丁○○為原告與陞鈦公司借款之連帶保證人，
    陞鈦公司積欠原告借款未清償，被告丁○○所有系爭土地於
    97年12月間以買賣為原因移轉登記予被告乙○○等情，被告
    均不爭執，並有借據、保證書、約定書、土地登記謄本、嘉
    義縣水上地政事務所98年4月8日以嘉上地登字第0980002414
    號函附買賣契約影本等在卷可稽，堪信為真。
五、原告主張被告間就系爭土地買賣係基於通謀虛偽意思表示，
    依民法第87條第1項規定買賣關係無效，縱認買賣行為屬實
    ，被告丁○○之財產為其債務總擔保，系爭土地買賣損及原
    告債權，依民法第244條第2項聲請撤銷等情，為被告否認，
    均辯稱系爭土地非假買賣，且已給付100萬元定金，因抵押
    權擔保之債務無法移轉予被告乙○○，乃由乙○○將貸款本
    息交付被告丁○○以為清償，避免系爭土地遭法院拍賣，被
    告乙○○不知被告丁○○與銀行往來資金關係等語。則本件
    爭點在於被告間就系爭土地是否係通謀虛偽意思表示而為假
    買賣，被告乙○○於行為時是否明知損害原告權利。
六、先位部分：
  (一)按確認法律關係之訴，非原告有即受確認判決之法律上利益
    者，不得提起之，民事訴訟法第247條第1項前段定有明文。
    所謂即受確認判決之法律上利益，係指因法律關係之存否不
    明確，致原告在私法上之地位有受侵害之危險，而此項危險
    得以對於被告之確認判決除去之者而言，故確認法律關係成
    立或不成立之訴，苟具備前開要件，即得謂有即受確認判決
    之法律上利益，縱其所求確認者為他人間之法律關係，亦非
    不得提起。最高法院42年臺上字第1031號判例要旨可資參照
    。本件原告主張系爭土地扣除抵押債權仍有殘值，被告間就
    系爭土地之買賣契約係通謀虛偽意思表示，應屬無效，其買
    賣關係不存在等情，為被告否認，故兩造間對被告丁○○與
    乙○○間之買賣契約存否已不明確，且原告主觀上認足以影
    響其對於系爭土地取償之權利，在法律上之地位有不安之狀
    態存在，而此種不安之狀態得以確認判決將之除去，故原告
    有即受確認判決之法律上利益，其提起本件先位聲明確認之
    訴，自無不合，先予敘明。
  (二)本件被告乙○○抗辯被告丁○○願出賣系爭土地，經磋商價
    金500萬元，分2次給付定金各50萬元，系爭土地抵押貸款部
    分因遭查封無法辦理轉貸，相關貸款本息仍由被告乙○○交
    由被告丁○○代為繳納等情；被告丁○○辯稱：因急需現金
    週轉不得已將系爭土地以較低價格賣予被告乙○○，並非假
    買賣等情，業經提出不動產買賣契約書、定金收據、繳息通
    知單、土地貸款繳息簽收單等影本為證。就買賣契約簽訂過
    程，證人即辦理登記事宜之代書甲○○到庭證稱略以：買賣
    總金額為500萬元，定金100萬元給被告丁○○，之前有給50
    萬元，不足之50萬元在伊那邊點交等語；被告丁○○陳稱略
    以：因有票款急需用錢，乙○○是同業，之前他說對系爭土
    地有興趣，講好價金500萬元，約400萬元認列轉貸金額，農
    會每月有通知繳款單再向乙○○收款，農會抵押貸款的事有
    跟乙○○講，其他欠款沒跟他說等語；被告乙○○則稱：當
    初丁○○說他急需錢，向前手買600萬元，賣伊500萬元，比
    較便宜就買了，100萬元定金分兩次交付，一次私下拿給丁○○，一次去代書那邊交付，貸款部分不能轉貸，所以每期
    拿錢給丁○○支付，丁○○會拿書面給伊等語（均見本院98
    年5月22日言詞辯論筆錄），綜觀上開證人證述情節與被告
    2人陳述互核大致相符，參以被告庭呈有戊○○簽名之50萬
    元現金支出傳票2張，其上所載日期與被告抗辯交付定金日
    期亦相符，被告上開抗辯應非無據。按表意人與相對人通謀
    而為虛偽意思表示者，其意思表示無效，民法第87條第1項
    前段定有明文，又按第三人主張表意人與相對人通謀而為虛
    偽意思表示者，該第三人應負舉證之責，最高法院48年度臺
    上字第29號判例要旨可資參照。原告主張被告間就系爭土地
    所為買賣係通謀虛偽意思表示而無效之事實，為被告否認並
    提出上開證據，原告就有利於己之事實自應負舉證責任。惟
    本件原告僅以被告乙○○100萬元資金來源交代不清，證人
    戊○○屢傳未到庭，資金來源可疑等情，並空言否認現金支
    出傳票及貸款繳息簽收單真實性云云，並未提出證據證明被
    告間係為通謀虛偽意思表示，自難僅依原告上開質疑推斷採
    為有利原告之認定。本件被告間既合意以500萬元買賣系爭
    土地，且被告乙○○確有交付價金，被告間之買賣行為，難
    認有何通謀而為虛偽意思表示之情形，是原告上開先位主張
    ，尚屬無據。
七、備位部分：按債務人所為之有償行為，於行為時明知有損害
    於債權人之權利者，以受益人於受益時亦知其情事者為限，
    債權人得聲請法院撤銷之，民法第244條第2項定有明文。查
    本件被告間就系爭土地買賣價金為500萬元，被告丁○○收
    受定金100萬，且其就系爭土地所負貸款約定由買方即被告
    乙○○代償等情，已如上述。又被告乙○○對於被告丁○○
    為原告連帶保證債務人一事，已於本院言詞辯論期日否認知
    情，原告亦未能就被告乙○○於買受系爭土地時，係明知有
    損害於原告債權一事，舉證以實其說，自難僅以被告乙○○
    知悉系爭土地先前被告丁○○買受價格及貸款金額，即推斷
    被告乙○○知悉有害原告權利，原告空言被告間買賣系爭土
    地，係損害原告之債權，主張依民法第244條第2項行使撤銷
    權，訴請如其備位訴之聲明部分，亦非有據。
八、綜上，原告並未舉證證明被告間就系爭土地買賣係通謀而為
    虛偽意思表示，亦未就被告乙○○於系爭土地買賣時，係明
    知有損害於原告債權一事，舉證以實其說，從而，原告先位
    聲明請求確認被告間就系爭土地買賣關係不存在，被告乙○○應將系爭土地所有權移轉登記塗銷；備位聲明請求撤銷被
    告間就系爭土地買賣暨所有權移轉登記行為，被告乙○○應
    將系爭土地所有權移轉登記塗銷等情，均無理由，應予駁回
    。
九、兩造其餘攻擊防禦方法及未經援用之證據方法，經審酌後均
    不影響本判決之結果，爰不一一論駁，附此敘明。
十、據上論結：本件原告之訴為無理由，依民事訴訟法第78條，
    判決如主文。
中    華    民    國    98    年    9     月    11    日
                  民事第三庭  法  官  陳端宜
以上正本係照原本作成
如對本判決上訴須於判決送達後20日內向本院提出上訴狀。
中    華    民    國    98    年    9     月    11    日
                              書記官  王美珍


司法院資訊處製作；財團法人民間司法改革基金會備份。
